【裁判字號】    98,易,2114
【裁判日期】    981028
【裁判案由】    詐欺
【裁判全文】
臺灣臺北地方法院刑事判決              98年度易字第2114號
公  訴  人  臺灣臺北地方法院檢察署檢察官
被      告  丙○○
上列被告因詐欺案件，經檢察官提起公訴（98年度偵字第15410
號），本院判決如下：
    主  文
丙○○幫助意圖為自己不法之所有，以詐術使人將本人之物交付
，處有期徒刑月，如易科罰金，以新臺幣壹仟元折算壹日。
    犯罪事實
一、丙○○預見其所申請金融帳戶之存摺簿、提款卡及密碼提供
    予他人使用，常與財產犯罪密切相關，可能被詐欺集團所利
    用以遂其詐欺犯罪所得財物或財產上利益之目的，竟仍容任
    所提供之帳戶被詐欺集團用以詐欺取財結果之發生，基於幫
    助他人詐欺取財之不確定故意，於民國98年5月29日上午9時
    27分許後至同年6月1日間某時，於不詳處所，將其原本申請
    用以辦理貸款提供予其母親丁○○保管使用之臺灣新光商業
    銀行西園分行（位於臺北市○○區○○路2段131號，下稱新
    光銀行）帳號046***1679帳戶（詳卷）之存摺、提款卡及密
    碼，自丁○○處取回後，交付予不詳之人，以供詐欺集團使
    用，該詐騙集團成員取得上開帳戶後，意圖為自己不法之所
    有，由年籍姓名不詳成員，分別於：
    (一)98年6月2日20時許，以電話向乙○○佯稱：「因其網路購
      物使用信用卡付費，但公司不慎將付款方式誤植為金融卡
      分期付款，銀行每月將從其銀行帳戶扣款新臺幣（下同）
      3060元共12期，因該公司要將該筆錯誤交易取消，故其需
      至提款機操作退費」云云，使乙○○陷於錯誤，前往高雄
      市○○○路上之土地銀行自動櫃員機，依指示轉帳29989
      元至前開丙○○帳戶內，並遭詐騙集團成員提領一空。嗣
      乙○○發覺受騙，始報警查悉上情。
    (二)98年6月2日21時許，以電話向甲○○佯稱：「其先前以網
      路購物時，誤將付款方式設12期分期付款，若要取消需至
      提款機前依指示操作，進行轉帳與資料確認」云云，使涂
      中容陷於錯誤，在臺北市○○區○○路住家附近之銀行自
      動櫃員機轉帳109元、17012元（起訴書誤載17121元）二
      筆款項至前開丙○○帳戶內，並遭詐騙集團成員提領一空
      。嗣甲○○發覺受騙，始報警查悉上情。
二、案經臺北市政府警察局萬華分局報告臺灣臺北地方法院檢察
    署檢察官偵查起訴。
    理  由
壹、程序方面：本案判決所引用下列各該被害人於審判外之陳述
    及卷內之書面證據資料，因被告丙○○於本院行審理程序時
    對於各該證據均未爭執證據能力，且未於言詞辯論終結前聲
    明異議，本院審酌該等證據作成時之情況，並無不宜作為證
    據之情事，依刑事訴訟法第159條之5第2項之規定，均得作
    為證據。
貳、實體方面：
一、訊據被告坦承有申請上開新光銀行帳戶之事實，然矢口否認
    有何幫助詐欺犯行，辯稱：伊不承認東西有交給別人，伊不
    清楚有沒有掉，伊沒有賣帳戶，伊知道的時候是銀行打電話
    給伊。東西不見，伊沒有去掛失，就是這樣云云。
二、經查：
    (一)上開新光銀行帳戶確為被告所開設，本係辦理貸款並由證
      人丁○○保管使用該帳戶存摺、提款卡，並由證人丁○○
      給付貸款利息，然於98年5月間，被告並以找工作需使用
      帳戶為由，向證人丁○○要求取回上開帳戶存摺、提款卡
      、密碼，告知證人丁○○將該帳戶內所餘金額提領完畢後
      ，證人丁○○遂於98年5月29日上午9時27分許，前往自動
      櫃員機自該帳戶提領9000元，使該帳戶僅餘71元後，於不
      詳時間，在上開臺北市○○區○○街21巷3號處，將被告
      所申請之上開帳戶存摺、提款卡、密碼，交付予被告保管
      使用等情，除據被告坦認在卷外，並經證人丁○○於本院
      審理時證稱：「我是跟被告一起去開戶，開戶時，被告已
      經成年。」、「（問：為何要跟他一起去開戶？）因為被
      告要借信用貸款，信用貸款的利息是我在繳，所以帳號、
      提款卡都在我這裡，因為他要上班，公司要自動轉帳，需
      要銀行的帳號，我就把存摺提款卡跟密碼寫給他。」、「
      （問：是何時把提款卡密碼交給被告？）應該是98年5月
      底交給他的，因為被告要上班，公司要求要帳號，我才交
      給他，是在民歌餐廳，在中和。但是被告後來沒有去，因
      為要存款帳號，後來改去市場工作。」、「（問：你在六
      月初有無從這個帳號提款？）沒有，我很少在這個帳號提
      款，因為我是存款到這個帳號繳款。」、「...，我忘記
      日期了，交給他之前，我是把裡面的錢都提走了。」等語
      明確（見本院卷第111至112頁），並有臺灣新光商業銀行
      西園分行98年6月9日新光銀西園字第980066號函及所附帳
      號046***1679（詳卷）號存款帳戶存提交易明細表及客戶
      基本資料、98年9月22日新光銀西園字第980121號函及所
      附98年5月8日、5月14日之自動櫃員機存提光碟片、台新
      國際商業銀行98年10月8日台新作文字第9815629號函及所
      附98年5月29日監視錄影光碟在卷可按（見偵查卷第17至
      22頁、本院卷第105頁、第118頁）。又上開監視錄影光碟
      經本院勘驗結果，確係證人丁○○於上開日期自上開新光
      銀行帳戶提領款項操作自動櫃員機無訛，亦有本院勘驗筆
      錄附卷可稽（見本院卷第113頁、第122頁背面），是上開
      事實應可認定。
    (二)被害人乙○○、甲○○確分別於如事實欄所載之時、地，
      因受上開各詐欺集團成年人員之詐騙而誤將款項轉帳至上
      開被告帳戶內，除經被害人乙○○、甲○○陳述在卷外，
      並有土地銀行自動櫃員機存戶交易明細表1紙、存摺影本1
      紙等附卷足考（見偵查卷第6頁、第14頁），亦可認定。
      又詐欺集團之成員為避免警員自帳戶來源回溯追查出真正
      身分，乃以他人帳戶供作詐得款項出入之帳戶，此為詐欺
      正犯需利用他人帳戶之原因，相應於此，詐欺正犯亦會擔
      心如使用他人帳戶，因帳戶持有人非其本身，則所詐得款
      項將遭不知情之帳戶持有人提領，或不知情帳戶持有人逕
      自掛失以凍結帳戶之使用，甚或知情之帳戶持有人以辦理
      補發存摺、變更印鑑、密碼之方式，將帳戶內存款提領一
      空，致其費盡周章所詐得之款項化為烏有，則詐欺正犯所
      使用之帳戶，必須為其所能控制之帳戶，始能確保詐得款
      項。申言之，詐欺正犯絕不可能使用他人遺失之存摺、提
      款卡、印鑑、密碼之帳戶供作詐得款項匯入之帳戶，以免
      除遭真正帳戶持有人提領或掛失之風險。被告雖以前揭情
      詞置辯，惟查：
      1.依上開被告申請新光銀行帳戶存提交易明細表及證人丁○○證述所示之上開帳戶使用情形、提款經過，被告雖
        曾向證人丁○○表示因尋找工作之故，而需使用上開帳
        戶，然則，果若因工作所需而有使用帳戶而匯入薪資必
        要，被告與證人丁○○既屬母子關係，被告並同意該帳
        戶提供給證人丁○○保管使用，縱該帳戶內所貸得金額
        實際上為證人丁○○所借用並給付貸款利息，然該帳戶
        內資金流動均可藉由查核存摺或交易明細進行比對，非
        難以區分證人丁○○交付時帳戶所餘金額為何，又於98
        年4、5月間所餘款項不過1萬餘元，亦非鉅額數目，若
        該帳戶係為匯入薪資所用，亦可明確區分資金來源，則
        被告又何需要求證人丁○○於將上開帳戶存摺、提款卡
        、密碼交付被告時，將該帳戶內之金額提領完畢，是其
        取回上開帳戶存摺、提款卡、密碼所為為何，即非無疑
        。
      2.再者，於98年5月29日上午9時27分許後某時，被告向證
        人丁○○取得上開帳戶存摺、提款卡、密碼保管使用後
        不久，被害人乙○○、甲○○隨即於98年6月2日因遭詐
        騙而將事實欄所述金額匯入被告上開帳戶內，相距被告
        取得帳戶提款卡、密碼之日期亦不過2至3日，時間甚為
        短暫，則若非被告確有交付該帳戶存摺、密碼及提款卡
        供他人使用，何以詐欺集團成員會有該等確信而將之作
        為詐欺被害人乙○○、甲○○後，可將被告上開帳戶內
        作為要求敗害人等將所詐得財物匯入之工具，而毫不擔
        心該帳戶提款卡、密碼因可能屬隨時遭掛失，而無法取
        得所詐得財物之情，是被告所辯上開帳戶存摺、提款卡
        、密碼僅係遺失云云，自非可採。
      3.又就密碼之記載方式，證人丁○○係證稱，「（問：你
        說有交付提款卡密碼給被告，你密碼是用什麼方式交給
        他？）是用壹張紙寫在上面。」、「是另外寫壹張紙。
        」、「（問：是否有跟提款卡放在一起交給他？）是一
        起交給他。」、「（問：當時交提款卡的時候，提款卡
        的套子是否還在？）不在。」等語（見本院卷第111頁
        背面），亦核與被告於審理時所稱，密碼係寫在卡片上
        云云未符，顯見若非被告確有交付，並轉知取得該帳戶
        存摺、提款卡之人該帳戶提款卡密碼之舉，該取得提款
        卡之人如何能知悉密碼，是被告所稱密碼係寫於提款卡
        上而遺失後遭人使用之辯解即非可採。
      4.況被告本非因應徵工作而交付帳戶，已據被告供承於卷
        ，自可排除被告因應徵工作而交付帳戶存摺、提款卡及
        密碼之情；縱依其所述應徵工作歷程，其先辯稱係至中
        和市某處餐廳應徵工作，去的時候還沒有拿到帳戶，後
        來也沒有去該餐廳，然於同日審理時又稱，係於應徵之
        後才向證人丁○○表示要取回帳戶，復稱係於應徵工作
        當天打電話表示要證人丁○○將帳戶內現金提出云云（
        見本院卷第124頁背面至126頁），前後所述亦非一致；
        且被告後來既未繼續去該餐廳應徵工作，又何需特意取
        回上開帳戶，況依被告所持用之行動電話門號093***36
        0號於98年5、6月間通聯紀錄所示起始及結束基地台位
        置，固於98年5月21日、5月26日、6月1日，曾在臺北縣
        中和市○○路、永和市○○路、中和市○○路處有受話
        之通聯情形（見本院卷第77頁、第82頁、第90頁），然
        此部分亦僅能證明被告於上開時間曾前往該址附近，而
        不足以證明被告前往上址原因目的為何，尚難據為有利
        於被告之認定。況依其於本院所述，被告尚有另一富邦
        銀行帳戶提款卡，則被告未將該常用之帳戶之金融卡放
        在身上，隨身帶，反而帶非平時使用之金融卡，亦
        有違常情。
    (三)按金融存款帳戶，事關存戶個人財產權益之保障，屬個人
      理財之工具，若該帳戶之存摺與金融卡、密碼相結合，則
      專屬性、私密性更形提高，除非本人或與本人具密切親誼
      關係者，難認有何正當理由可自由流通使用，稍具通常社
      會歷練與經驗法則之一般人亦均應妥為保管該等物品，縱
      有特殊情況一般人亦均有應妥善保管上開物件，防止被他
      人冒用之認知，縱須將該等物品交付與自己不具密切親誼
      之人時，亦必深入瞭解該他人之可靠性與用途，以防止遭
      他人違反自己意願使用或不法使用之常識，且存摺、金融
      卡等有關個人財產、身分之物品，如淪落於不明人士手中
      ，極易被利用為與財產有關之犯罪工具，此為一般社會大
      眾所知悉。且近來以各種理由，撥打至一般民眾家裡，佯
      稱退稅、欠款、查詢帳戶、中獎等方式詐欺取財之犯罪類
      型層出不窮，而該等犯罪，多數均利用人頭帳戶作為出入
      帳戶，已經媒體廣為披載，被告係成年之人，對此應知之
      甚詳。再依卷內事證，雖無證據證明被告知悉詐欺集團成
      員如何犯罪，惟該等詐欺成員將被告交付之帳戶供作提領
      詐騙款項之用，當為被告所能預見，且其發生顯然並不違
      反被告之本意。
    (四)綜上所述，被告所辯顯為事後卸責之詞，不足採信。本案
      事證明確，被告犯行堪以認定，應予依法論科。
三、按詐欺犯行中之收受詐欺款項，固屬整個詐欺犯行之重要環
    節，然客觀上收受詐欺款項之方法多端，若被害人係透過匯
    款方式間接付出款項，而由犯罪行為人收受者，客觀上實係
    由該銀行業者直接受取財物之交付，此與直接由被害人親手
    交付詐欺款予犯罪行為人，尚屬有別，是僅提供帳戶讓被害
    人存入款項之行為，性質上僅可認為係詐欺取財構成要件以
    外之幫助行為，尚難遽認與前述詐欺行為人本於共同犯罪之
    犯意聯絡，而有參與或分擔向被害人詐欺之犯行。況利用他
    人帳戶犯罪者，本欲利用被告前開帳戶以隱瞞身份而逃避警
    方追緝，是被告雖預見不詳人士等人可能利用其所交付之存
    摺、提款卡等物，供為詐欺犯行之用，而容任其發生，然其
    是否有將不詳人士等人所實施之詐欺犯行，視為己身犯行之
    共同犯意聯絡，實非無疑，復無證據證明被告有參與詐欺犯
    行之實施，是故本件被告基於幫助他人詐欺取財之不確定故
    意，將其所有銀行存摺、提款卡及密碼交付予詐騙集團成員
    使用，以利其誘使他人匯入款項後自該帳戶提領花用，被告
    所為應僅止於幫助詐欺之故意，而為刑法詐欺罪構成要件以
    外之行為，應屬刑法第30條之幫助犯，故被告所為，係觸犯
    刑法第30條第1項前段、第339條第1項之幫助詐欺取財罪。
    而被告幫助真實姓名、年籍不詳之詐欺集團人士犯前開詐欺
    取財罪，爰依刑法第30條第2項之規定，依正犯之刑減輕之
    。被告係以一幫助詐欺取財行為，使詐欺集團成員得以分別
    詐騙乙○○、甲○○，致其等陷於錯誤，因而交付財物，其
    中被害人雖有數人，惟被告提供帳戶舉措僅有1次，應論以
    一個幫助詐欺取財行為，至於詐欺集團成員分別向不同人行
    騙，正犯之罪數並不影響被告行為之罪數，被告之行為仍應
    僅認構成一個幫助詐欺取財行為。又該等詐騙集團數名成員
    分向被害人乙○○、甲○○施詐，其等有犯意聯絡及行為分
    擔，為共同正犯，然刑法上既無「共同幫助」之情，當亦無
    「幫助共同」之可言，即幫助1人為幫助，幫助2人以上亦為
    幫助。是被告所幫助之詐欺集團成員間，就上開詐欺取財犯
    行，縱有犯意聯絡及行為分擔，均為共同正犯，亦無須論以
    被告幫助共同詐欺取財之必要，附此敘明。爰審酌被告任意
    提供帳戶供詐欺集團使用，不僅助長詐欺等財產犯罪於社會
    上充斥橫行，且因有「人頭戶」包藏掩飾致而查緝困難之故
    ，幕後犯罪人得以逍遙法外，致使此類犯罪手法層出不窮，
    所為實已影響社會正常經濟交易安全秩序，增加被害人尋求
    救濟之困難，並使犯罪之追查趨於複雜，顯無足取，及其品
    行、犯罪動機、目的、手段、造成被害人之財產上損害暨其
    犯罪後之態度等一切情狀，量處如主文所示之刑，並諭知易
    科罰金之折算標準。
據上論斷，應依刑事訴訟法第299條第1項前段，刑法第30條第1
項前段、第2項、第339條第1項、第41條第1項前段，刑法施行法
第1條之1，判決如主文。
本案經檢察官劉文婷到庭執行職務
中    華    民    國    98    年    10    月    28    日
                  刑事第十庭    審判長法  官  蔡坤湖
                                      法  官  謝昀璉
                                      法  官  呂煜仁
上正本證明與原本無異。
如不服本判決應於收受送達後10日內向本院提出上訴書狀，並應
敘述具體理由；其未敘述上訴理由者，應於上訴期間屆滿後20日
內向本院補提理由書（均須按他造當事人之人數附繕本）「切勿
逕送上級法院」。
                                      書記官  曹尚卿
中    華    民    國    98    年    10    月    28    日
附錄：本案論罪科刑法條全文
中華民國刑法第339條第1項
意圖為自己或第三人不法之所有，以詐術使人將本人或第三人之
物交付者，處5年以下有期徒刑、拘役或科或併科1千元以下罰金
。


司法院資訊處製作；財團法人民間司法改革基金會備份。
